【裁判字號】    92,訴,2779
【裁判日期】    920724
【裁判案由】    返還房地等
【裁判全文】
臺灣台北地方法院民事判決                        九十二年度訴字第二七七九號
    原      告  祭祀公業許六合
    法定代理人  戊○○
    訴訟代理人  張旭業律師
    被      告  辛○○
                庚○○
    兼右一人
    訴訟代理人  己○○
    被      告  丁○○
                乙○○
                丙○○
    兼右二人共同
    法定代理人  甲○○
右當事人間請求返還房地等事件，本院判決如左：
    主  文                                                                                                                                               N
被告辛○○、庚○○、己○○應就被繼承人許文德之遺產即其名下坐落台北市○○區
○○段一小段○三○一、○三○二地號、權利範圍各四十八分之一之土地，及坐落台
北市○○區○○段一小段○三○三、○三○四地號、權利範圍各十二分之一之土地，
及台北市○○區○○段一小段六三二、六三三、六三四、六三五、六三六建號（即門
牌號碼台北市○○路○段十一巷十弄四四號一、二、三、四樓及台北市○○路○段十
一巷十弄四十六號四樓）、所有權應有部分各十二分之一之房屋，辦理繼承登記後，
將其所有權移轉登記予原告。
被告甲○○、丁○○、乙○○、丙○○應就被繼承人許傳福之遺產即其名下坐落台北
市○○區○○段一小段○三○一、○三○二地號、權利範圍各四十八分之一之土地，
及坐落台北市○○區○○段一小段○三○三、○三○四地號、權利範圍各十二分之一
之土地，及台北市○○區○○段一小段六三二、六三三、六三四、六三五、六三六建
號（即門牌號碼台北市○○路○段十一巷十弄四四號一、二、三、四樓及台北市○○
路○段十一巷十弄四十六號四樓）、所有權應有部分各十二分之一之房屋，辦理繼承
登記後，將其所有權移轉登記予原告。
訴訟費用由被告負擔。
    事  實
甲、原告方面：
一、聲明：如主文第一項、第二項所示。
二、陳述略稱：
(一)查原告於民國（下同）六十三年出資購買台北市○○○○段一小段建號六三二、
    六三三、六三四、六三五、六三六之建築物，即門牌號碼台北市○○路○段十一
    巷十弄四四號一樓至四樓及台北市○路○段十一巷十弄四十六號四樓等五戶房屋
    ，及建築物所坐落之基地即台北市○○區○○段一小段三○一、三○二、三○三
    、三○四地號四筆土地。原告於購入房地之後，即將土地借用原告公業中派下之
    許天賜、許土坤、許江輝、許添進、許四貴，許春美、許福壽、許傳福、許文德
    、許景、許分、許金魁等十二人之名下，所有權應有部分各十二分之一，惟真正
    之所有權仍為原告，每年之房屋稅及地價稅亦均由原告支付，系爭之房地亦用以
    作為原告公業之宗祠所用。
(二)次查，因有部份共有人現已不存在，茲將已不存在之共有人繼承系統整理如下：
１、許天賜於八十四年七月一日歿，由許永芳一人辦妥繼承登記。
２、許福壽於七十五年三月二十日歿，由許展源一人辦妥繼承登記。
３、許分於八十八年六月六日歿，由許德霞一人辦妥繼承登記。
４、許金魁於於六十四年四月一日歿，由許丙丁、許昌泰．．．許儷齡等十一人辦妥
    繼承登記，惟該十一人並未辦妥房屋之繼承登記。
５、許景於七十三年五月二十日歿，遺產應由許仁寧、許永祥、許麗琴、許桂枝、許
    桂坪、許桂真、許張嫌、許三賢、許財旺、許木川等九人繼承，惟繼承人至今仍
    未辦理繼承登記。
６、許文德於八十七年十二月二十一日歿，遺產應由許敏、許進勝、許阿鑾、許俊仁
    、許佐印、許佑百、許進榮、辛○○、庚○○、己○○等十人繼承，惟繼承人至
    今仍未辦理繼承登記。
７、許傳福於六十七年二月十二日歿，遺產應由許東森、許有仁、許有義、許有諒、
    戊○○、許有生、張章、張進明、張進林、張進添、許馨云、甲○○、丁○○、
    乙○○、丙○○、許陳寶琴、許來發、許來興、許美蘭、許美貞、許湖卿、許鄭
    緣、許進華、許進富、許美李、許美枝、許美秋、許美達、許清湘、許秀蓮、陳
    許琴、林徐麗娥、曾許靜仔等三十三人繼承，惟繼承人至今仍未辦理繼承登記。
(三)原告將所購之系爭房地登記於派下員十二人名下所共有，則依最高法院裁判九十
    年度台聲字第五三四號判決及八十九年度上易字第三七八號見解：「惟查相對人
    因節稅之需，於六十年十月十六日以其子劉宏彬名義向訴外人徐淑惠等人購買系
    爭房地，由聲請人之法定代理人劉宏基代理當時年僅二歲之聲請人，與賣方訂立
    公定買賣契約直接將該房地登記為聲請人之名義，所有權狀則一直由相對人保管
    執有，系爭房地之買賣價金，長達近三十年之各項房地稅捐均係由相對人支付，
    且由相對人自行使用收益保管所權狀以牽制聲請人不擅自處分，聲請人甚至授權
    相對人為買賣等處分行為，其間均未表明異議；又相對人確有告知欲將該房地過
    戶至聲請人名下，經劉宏基同意後，始辦理移轉登記，聲請人之父劉宏基與相對
    人約定將該房地所有權信託登記為聲請人之名義，核其性質並非處分行為，僅約
    定借用名義登記而已，有關系爭房地之所有權義仍由相對人行使及負擔，對聲請
    人亦無不利之情形，相對人並非分析家產，將該房地登記予聲請人，並非贈與聲
    請人等情形，屬該第二審本其取捨證據、認定事實之職權行使加以判斷，認定相
    對人所為系爭房地係所謂民間俗稱『信託登記』聲請人名義之主張為可採，進而
    認定相對人借用聲請人之名義為不動產之登記，仍自行保有管理及處分之權利，
    雖未有何經濟上之特定目的，與信託法第一條規定之情形有間，但成立類似信託
    之委託契約，自可類推適用民法有關委任之規定。相對人主張兩造之契約業已終
    止，依信託物返還請求權及不當得利之法律關係，請求相對人將系爭房地所有權
    移轉登記予相對人，應予准許。該第二審判決既認定兩造間並無何經濟上之特定
    目的，成立類似信託之委託契約，類推適用民法有關委任之規定，與最高法院六
    十二年台上字第二九九六號、六十六年台再字第四二號判例、七十一年台上字第
    二○五二號判決意旨所指信託行為有間，自無違背上開判例之違法情形，且兩造
    間於信託法公布施行之前成立類似信託之委任契約，與信託法第一條規定之情形
    不同，亦無用現行信託法之餘地。又土地法第四十三條所謂登記有絕對效力，係
    遵因信賴登記取得土地權利之第三人而設，故在第三人未取得土地權利前，真正
    權利人對於登記名義人自仍得主張之。兩造間既成立類似信託之委任契約相對人
    將系爭房地信託以聲請人名義登記，其正權利人之相對人對於登記名義人之聲請
    人，自得依契約主張之，亦無違背法令之可言。」等語，本件原告於承購系爭房
    地後，借用派下員許天賜等十二人之名義為登記，惟系爭房地之各項稅金均由原
    告支付，系爭房屋出租他人之租金亦由原告收取，依上述之最高法院見解，應類
    推適用民法有關委任之規定，由於被告人數眾多，故原告以起訴狀為通知被告終
    止兩造契約之意思表示，並依信託物返還請求權及不當得利之法律關係請求被告
    返還系爭房地，原告已對該十二名派下員及其繼承人依上述規定請求返還系爭房
    地，經  鈞院九十一年度重訴字第二四○七號確定判決勝訴在卷，惟因起訴時漏
    列本件之七位被告，故特依法起訴。
三、證據：提出下列文件影本為證：
(一)系爭房屋、土地之謄本乙份。
(二)被告
(三)系爭房地三年地價、房屋稅單三十七紙。
(四)照片四張。
(五)許文德繼承系統表乙份。
(六)許傳福繼承系統表乙份。
乙、被告方面：
    被告辛○○、庚○○、己○○對於原告之主張及所提出之證物，均不予爭執。
    被告丁○○、乙○○、丙○○、甲○○未於言詞辯論期日到場，亦未提出書狀作
    何聲明或陳述。
    理  由
甲、程序方面：
    本件被告丁○○、乙○○、丙○○、甲○○未於言詞辯論期日到場，查無民事訴
    訟法第三百八十六條所列各款情形，爰依原告之聲請，由其一造辯論而為判決。
乙、得心證之理由：
    經查，原告前揭主張之事實，已據其提出與其所述相符之系爭房屋、土地之謄本
    乙份、系爭房地三年地價、房屋稅單三十七紙、照片四張、許文德繼承系統表乙
    份及許傳福繼承系統表乙份等文件影本為證。被告辛○○、庚○○、己○○對於
    原告之主張不予爭執，被告丁○○、乙○○、丙○○、甲○○則對於原告所主張
    之事實，已於相當時期受合法通知，而於言詞辯論期日不到場，亦未提出準備書
    狀爭執，依民事訴訟法第二百八十條第三項前段準用同條第一項前段之規定，視
    同自認原告之主張。從而，原告請求被告等將系爭房地辦理繼承登記後，再將其
    所有權移轉登記予原告，為有理由，應予准許。
丙、結論：
    本件原告之訴為有理由，依民事訴訟法第三百八十五條第一項前段、第七十八條
    、第八十五條第一項前段，判決如主文。
中      華      民      國    九十二    年      七      月    二十四    日
                                            民事第六庭  法      官  黃蓓蓓
右為正本係照原本作成
如對本判決上訴，須於判決送達後廿日內向本院提出上訴狀
中      華      民      國    九十二    年      七      月    二十五    日
                                                         法院書記官 柯金珠                                                                                                                                                E


司法院資訊處製作；財團法人民間司法改革基金會備份。
